臺灣臺北地方法院刑事判決　　　　　　　　　　　　九十二年度訴字第一八０六號
　　公　訴　人　臺灣臺北地方法院檢察署檢察官
　　被　　　告　甲○○○
右列被告因偽造文書等案件，經檢察官提起公訴（九十二年度調偵緝字第一八八號）
，本院判決如左：
    主  文
甲○○○連續行使偽造私文書，足以生損害於他人，處有期徒刑參年。
    事  實
一、甲○○○自民國八十六年八月五日起（以下簡稱第一會）及八十八年三月十日起
    （以下簡稱第二會），自任會首，分別召集如附表所示之第一、二會兩組互助會
    （互助會起迄時間、開標日期及會員人數等均詳如附表所示），並於其位於臺北
    市○○○路○段六二三號二樓之住處，以填寫會員名稱、金額之標單方式，由甲○○○親自主持開標事宜。詎甲○○○於起會後，因財務狀況發生困窘，為籌措
    財源，乃基於偽造文書及意圖為自己不法所有之概括犯意，自民國八十七年十一
    月五日起至八十九年十月十日止，連續於如附表一、二所示第一、二會之各開標
    時間，在前開開標處所，未經第一會活會會員「林招」、「王素靜」、「王培元
    」、「尤火明」、「林雪玉」、「丙○○」、「林重光」、「乙○○」（被冒標
    兩會），及第二會活會會員「周文芳」、「簡成雄」、「廖月子」、「丙○○」
    、「李素玲」等五人之同意，先後冒用上開會員之名義，將如附表一、二所示之
    各會次（實際被冒標者之順序則不詳），以如附表一、二所示之金額填載為競標
    利息，並分別偽造上開名義人之署押各一枚於該次標單（惟並未記載「標單」二
    字）上參與競標而得標，並提示與其他到場之會員而行使之，均足以生損害於被
    冒名者及前揭互助會之其他活會會員，並影響各互助會會員間之信用評估及依約
    如期標得會款之利益；甲○○○於得標後即向活會會員告知上開得標情形，使不
    知情之活會會員數人及被冒名之會員均陷於錯誤，不知係冒標而誤認得標人將遵
    期繳交會款，其等亦可順利取得得標款項，而陸續如數繳交會款予甲○○○，甲○○○因而連續詐得如附表一、二所示之款項。嗣於八十九年十二月五日，丁○○、丙○○等活會會員前往上址參加第一會投標時，發現參與投標之標單數量與
    剩餘活會會員人數不符，察覺有異，經向甲○○○詢問後，始循線查知上情。
二、案經被害人乙○○告訴及訴由臺北市政府警察局信義分局報請臺灣臺北地方法院
    檢察署檢察官偵查起訴。
    理  由
一、訊據被告甲○○○對於右揭冒用如附表一、二所示之活會互助會員名義得標，並
    詐得如附表一、二所示之互助會款項等事實，於偵查及本院審理中坦承不諱（參
    見九十二年度偵緝字第一八九號卷第十五至十七頁及本院九十三年五月四日審判
    筆錄），且經證人乙○○、林嚴愛（乙○○之配偶）、丁○○、丙○○分別於警
    詢、偵查及於本院審理中到庭證述甚詳（參見九十年度偵字第三三一Ｏ號偵卷第
    七至十一頁、第三四至三六頁及九十二年度偵緝字第一八九號卷第十五至十七頁
    及本院前揭審判筆錄），並有互助會會單影本二紙及證人丙○○所記載之各會次
    標息明細表兩份在卷可稽（見上開偵字第三三一Ｏ號卷第十四至十五頁及本院卷
    ），足徵被告之自白與事實相符，應堪採信。又被告係因經濟困難而冒標互助會
    ，以詐取會員之款項，其顯有不法所有意圖甚明。本件事證明確，被告犯行洵堪
    認定，應予依法論科。
二、按民間互助會中之已得標會員，依據其與會首間之契約，無論何人得標，均有按
    期繳交會款之義務，故會首藉他人名義實由己參加該互助會並得標，其詐欺所得
    之款，應僅限於未得標會員繳納之會款。查本件互助會之標單，僅須記載姓名及
    一定金額之標息，第三人僅憑標單之內容觀之，尚不能明瞭其用意何在，須依該
    互助會之約定始足以表示該金額係標取會款之利息，該姓名係標取會款之會員，
    而足以表示參與競標互助會會款之一定用意之證明，而屬刑法第二百二十條第一
    項以文書論之文書。本件被告冒用活會會員之名義投標並得標以詐取會款，自足
    以生損害於被冒標之會員及其他活會會員，核被告甲○○○所為，係犯刑法第二
    百十六條、第二百二十條第一項、第二百十條之行使偽造準私文書罪及同法第三
    百三十九條第一項之詐欺取財罪。其偽造署押之行為，為偽造準私文書之階段行
    為，而偽造準私文書之低度行為，復為行使之高度行為所吸收，均不另論偽造署
    押、偽造準私文書罪。而其於每次冒標後，向其他多數活會會員詐取會款，以一
    詐欺行為同時詐騙數活會會員，係以一行為觸犯數同種罪名，為想像競合犯，應
    依刑法第五十五條之規定，從一重論以詐欺取財罪。又其先後多次行使偽造準私
    文書及詐欺取財犯行，時間緊接，方法相同，觸犯構成要件相同之罪名，顯係基
    於概括之犯意而為之，為連續犯，應依刑法第五十六條之規定論以一罪，並均依
    法加重其刑。又被告連續行使偽造準私文書之目的即在於詐欺取財，其所犯上開
    二罪間，有方法結果之牽連關係，應從一重論以連續行使偽造準私文書罪。又公
    訴意旨雖未敘及被告冒用如附表一、二所示第一、二會冒用「丁○○」以外之被
    害人等名義，行使偽造準私文書及詐欺取財之犯行，然此部分犯行與前開論罪科
    刑部分有連續犯及牽連犯之裁判上一罪之關係，且業經公訴檢察官當庭補正此部
    分之犯罪事實，當為起訴效力所及之，本院自得併予審理。爰審酌被告甲○○○
    前無犯罪前科，素行尚稱良好，有台灣高等法院被告全國前案紀錄表在卷可徵，
    然其冒標金額甚鉅（高達一千零六十八萬二千三百元），受害活會會員眾多，犯
    罪情節非屬輕微，且犯罪後迄今尚未賠償被害人之損害，及其品行、犯罪動機、
    目的、手段、生活狀況、智識程度、犯罪所生之損害及犯罪後坦承犯行之態度等
    一切情狀，量處如主文所示之刑。至被告甲○○○於如附表一、二所示之時間所
    偽造之標單，雖為供犯罪所用之物，惟於行使得標後，均已丟棄滅失，業據被告
    供述在卷，爰不另為沒收之諭知。
據上論斷，應依刑事訴訟法第二百九十九條第一項前段，刑法第五十六條、第二百十
六條、第二百二十條第一項、第二百十條、第三百三十九條第一項、第五十五條，罰
金罰鍰提高標準條例第一條前段，判決如主文。
本案經檢察官張書華到庭執行職務。
中      華      民      國      九十三     年    五      月     十八    日
                                      臺灣臺北地方法院刑事第十三庭
                                          審判長法  官  朱  瑞  娟
                                                法  官  陳  慧  萍
                                                法  官  吳  佳  薇
如不服本判決，應於判決送達後十日內向本院提出上訴狀（應抄附繕本）。告訴人或
被害人如對於本判決不服者，應具備理由請求檢察官上訴，其上訴期間之計算係以檢
察官收受判決正本之日期為準。
右正本證明與原本無異。
                                                書記官  許  博  為
中      華      民      國      九十三     年    五      月     十八    日
附錄本案論罪科刑法條：
中華民國刑法第二百一十條
 (偽造變造私文書罪)
偽造、變造私文書，足以生損害於公眾或他人者，處五年以下有期徒刑。
中華民國刑法第二百一十六條
 (行使偽造變造或登載不實之文書罪)
行使第二百十條至第二百十五條之文書者，依偽造、變造文書或登載不實
事項或使登載不實事項之規定處斷。
中華民國刑法第三百三十九條
 (普通詐欺罪)
意圖為自己或第三人不法之所有，以詐術使人將本人或第三人之物交付者
，處五年以下有期徒刑、拘役或科或併科一千元以下罰金。
以前項方法得財產上不法之利益或使第三人得之者，亦同。
前二項之未遂犯罰之。
